【裁判字號】    91,上訴,1505
【裁判日期】    920123
【裁判案由】    違反著作權法等
【裁判全文】
臺灣高等法院臺中分院刑事判決                  九十一年度上訴字第一五五號
    上  訴  人  臺灣苗栗地方法院檢察署檢察官
    被      告  甲○○  男三十.
右上訴人因被告違反著作權法等案件，不服臺灣苗栗地方法院中華民國九十一年（原
審判決誤載為九十年）七月二日第一審判決（起訴案號：臺灣苗栗地方法院檢察署八
十九年度偵字第八四四號，移送併辦案號：八十九年度偵字第四一三四號），提起上
訴，本院判決如左：
      主  文
原判決撤銷。
甲○○以明知為侵害著作權之物而意圖營利，而交付之方法侵害他人著作權，為常業
，處有期徒刑壹年肆月。
扣案之仿冒光碟片壹萬貳仟柒佰參拾片、遊戲卡匣肆拾陸盒及目錄陸拾陸本，均沒收
。
      事  實
一、甲○○係設於苗栗縣苗栗市○○街廿七號「幻幻龍書局」之負責人，明知附表一
    所示商標圖樣係日商己○電腦娛樂股份有公司（下稱己○公司）、日商西雅企業
    股份有限公司（下稱西雅公司）、日商乙○光股份有限公司（下稱乙○光公司）
    及日商丙○○股份有限公司（下稱丙○○公司）向經濟部中央標準局（現改制為
    智慧財產局）申請註冊取得商標專用權，現仍在專用期間內（其審定字號、申請
    人、商標圖樣、專用期限、指定使用商品名稱等均詳如附件之經濟部智慧財產局
    商標註冊證所示），且上開公司所生產之電視遊樂器程式遊戲光碟片及卡匣等物
    ，在國內市場上行銷多年，品質著有信譽，為相關消費大眾所共知之商品。又己○及西雅公司所產製之遊戲光碟，於電視遊樂器主機執行使用時，除在電視影像
    畫面呈現出前揭己○、西雅公司商標圖樣外，於畫面上亦出現「Lincesed by
    Sony Computer Entertainment Inc.」、「PRODUC ED BY OR UNDER LICENSE
    FROM SEGA ENTERP RISES, LTD」之經西雅、己○公司授權使用之英文字樣；另
    附表二所示由丙○○公司享有之電腦著作權，係於美國首次發行；附表三所示日
    商丁○○股份有限公司（下稱丁○○公司）、己○公司、西雅公司、日商可樂美
    股份有限公司（下稱可樂美公司）及乙○光公司享有之電腦程式著作權，係於外
    國發行後三十日內在我國發行，依法享有著作權，均受我國著作權法保護之著作
    物，非經前揭擁有著作權公司之同意或授權，不得擅自重製、散佈或意圖營利而
    交付。甲○○明知綽號「大洪」之男子所販賣之遊戲光碟、卡匣係仿冒品，竟基
    於常業之犯意，意圖營利，未經己○、西雅、丁○○、乙○光、可樂美及丙○○
    公司之同意及授權，自八十八年九月間起，以每片（卡匣）新台幣（下同）三十
    元買進，而陳列在前開「幻幻龍書局」內。甲○○明知上開仿冒之遊戲光碟片透
    過電視遊樂器之執行，在電視畫面上即會出現如附表一西雅、己○及乙○光公司
    之商標圖樣，另仿冒丙○○公司之遊戲卡匣，其包裝盒、說明書、收容盒、卡匣
    、程式亦分別印有丙○○公司如附表一所示之商標圖樣，致與西雅公司、己○公
    司及丙○○所產銷之真品相混淆，足以生損害於西雅、己○及丙○○公司。又上
    開盜版之光碟片透過電視主機執行後，營幕上亦會顯現「Lincesed by Sony
    Computer Entertainment Inc.」、「PR ODUCED BY OR UNDER LICENSE FROM
    SEGA ENTERP RISES, LTD」等偽造西雅、己○公司授權之英文字樣，足以生損害
    於己○、西雅公司，且部分仿冒之遊戲卡匣及光碟片亦同時侵害丙○○公司及西
    雅公司、己○公司、乙○光公司、可樂美公司如附表二、三所示之著作權，詎甲○○購入上開仿冒之遊戲卡匣及光碟片後，即基於違反商標法及行使偽造準私文
    書之概括犯意，在「幻幻龍書局」，以每片（或每卡匣）六十元之價格出售予不
    特定人牟利，並以之為常業，恃此為生。於八十九年二月二十二日十五時二十分
    許，為警在上址查獲，並扣得甲○○所有供犯罪所用之盜版光碟七千六百五十七
    片（己○公司六九三四片；西雅公司七二三片。其中侵害附表三享有著作權之部
    分計有(一)己○公司：「神劍闖江湖」四三片、「ＧＴ實戰賽車」四片、「格鬥大
    陸傳說」六片、「動感小子２」六片、「寶貝龍」三片、「終極保衛戰」三片、
    「抓猴冒險記」四片、「骰子大戰２」十一片、「跑車浪漫旅２」十四片、「龍
    騎士傳說」八片、「動感音符（電線）」六片、「袋狼大進擊賽車」一片。(二)乙○光公司：「惡靈古堡２」十二片、「惡靈古堡３」二十五片、「恐龍危機十五
    片」。(三)西雅公司：「PANE R DRAGOON ZWEI」四片、「AZEI PANER DRAGOON
    PRG」四片。(四)丁○○公司：「聖劍傳說」十二片），仿冒丙○○公司如附表一
    之商標及侵害丙○○公司如附表二之著作權卡匣四十六個（侵害著作權及商標之
    內容詳如附表四），暨目錄三十九本（己○公司三十六本及西雅公司三本）。嗣
    甲○○因尚有其餘之盜版光碟片未經警一併查獲，為清除庫存，免受損失，又基
    於前開之常業犯意，自八十九年七月份開始續為前開犯行，八十九年十月二日十
    五時三十分許，又經警在上址查獲，並扣得甲○○所有供犯罪所用之盜版光碟五
    千零七十三片（其中侵害附表三享有著作權之部分計有(一)己○公司：「神劍闖江
    湖」五片、「ＧＴ實戰賽車」五片、「寶貝龍」六片、「終極保衛戰」二片、「
    抓猴冒險記」十二片、「骰子大戰２」五片、「ＧＴ實戰賽車２」六片、「龍魂
    騎士救世傳說」四片、「袋狼大進擊賽車２」六片、「妖精戰士３」八片、「列
    車驚魂」八片。(二)乙○光公司：「惡靈古堡２」八片、「惡靈古堡３」五片、「
    恐龍危機」三片、「幽靈古堡射擊版」六片、「飛龍１δ２」二片、「洛克人Ｄ
    ＡＳＨ２」三片、「龍戰士４」十一片。(三)丁○○公司：「太空戰士８」六十八
    片、「放浪冒險譚」二十片、「太空戰士９」二十片。(四)可樂美公司：「勁爆熱
    舞２」三十片、「勁爆熱舞３」五片）及目錄二十七本。
二、案經己○公司、西雅公司及丙○○公司訴由內政部警政署保安警察第二總隊第三
    大隊第三中隊移送及丁○○公司、乙○光、可樂美公司訴請台灣苗栗地方法院檢
    察署檢察官偵查起訴。
    理  由
一、訊據被告甲○○固坦承於右揭時、地，以每片三十元之價格販入仿冒之遊戲卡匣
    及光碟片，再以六十元價格出售牟利之事實不諱，惟辯稱：所謂「PS設計圖」之
    註冊商標圖樣及前開英文授權文字，應係存在於主機內，並非遊戲軟體，且在台
    灣尚無授權，故並無仿冒商標及偽造文書情事云云。
二、經查：
(一)右揭事實，業據告訴代理人陳嘉龍律師、洪宗賢律師、廖國昌律師及戊○○迭於
    偵、審中指述甚詳。而附表一等商標圖樣，分別經西雅、己○及丙○○公司向我
    國經濟部中央標準局申請註冊取得商標專用權，此有上開各公司之商標註冊證影
    本在卷可稽（見偵字第八四四號卷第一八、一九、五八至六三頁）。又上開各公
    司在銷售前開商品之時，不斷以廣告或其他途徑向消費大眾介紹上開商標所表彰
    之商品，使上開商標廣為消費大眾所共知，並於市場上具有相當之佔有率，足見
    其所生產商品所附加之商標為相關大眾所共知之商標乙節，甚為灼然。被告自己
    獨資經營「幻幻龍書局」，自八十八年九月間起即開始販賣盜版之光碟片為業，
  對此豈會不知？況被告所購入之前開電腦遊戲光碟與卡匣均係仿冒品，此係被告
    所是認之事實。在此情形，上開仿冒商品之商標豈會真實？被告對於上開盜版電
    腦遊戲光碟與卡匣上面之商標係屬仿冒，顯無不知之理。按商標之使用，係指為
    行銷之目的，將商標使用於商品或其包裝、容器、標帖、說明書價目表或其他類
    似物件上，而持有、陳列或散布，使用於同一商品或類似商品，若附加相同或近
    似於他人註冊商標圖樣於商品之包裝、容器、說明書、價目表上，應即受他人商
    標專用權效力所拘束，此為商標法第六條第一項所明定，而透過電磁作用，如以
    遊樂器、光碟機、電腦主機之操作為媒介，始於電視或電腦螢幕前出現商標圖樣
    者，其標示型態足資一般商品購買人認識其表彰商品之來源者，解釋上應認屬於
    商標法第六條第一項所稱之其他類似物件之範疇，且商標法第六十三條僅規定「
    明知為前條商品而販賣者．．．」，就其文義觀之，行為人只要明知其所販賣之
    商品，係同法第六十二條第一款所定使用相同或近似於他人註冊商標圖樣之同一
    或類似商品，或係第六十二條第二款之商品者，即為已足，如將商標法第六十二
    條與第六十三條之規定加以比較，第六十三條並未規定有「使人誤認或混淆商品
    」之意圖為要件。究其所以，係因商標主要在表彰商品來源，仿冒他人商標上即
    隱含有使消費者誤商品來源之危險，故立法者認為販賣者只須其明知販賣之商品
    係仿冒他人商標之商品而仍加以販賣，行為本身即應加以非難。是就本案被告上
    開所為而言，其販賣扣案如附表四所示之遊戲卡匣部分，因在包裝紙盒、說明書
    、卡匣收容盒、卡匣及程式上面已有仿冒丙○○公司之上開商標圖樣，且經勘驗
    結果，此部分亦確有侵害商標之情形，亦有勘驗筆錄在卷足佐（見偵字第八四四
    號卷第五００頁正面），被告明知此情仍為販賣，此部分有犯商標法第六十三條
    之罪，固不待論；即使就西雅、己○及乙○光公司所發行之上開仿冒遊戲光碟，
    其外觀上雖未標示商標圖樣，但於使用電視遊樂器主機執行程式時，會在電視畫
    面上顯現己○、西雅及乙○光公司所有如附表一所示之商標圖樣，此亦有勘驗筆
    錄足參（見偵字第八四四號卷第四九九頁正面）。此種將商標圖樣以電腦程式儲
    存於光碟片之商品上，再藉由電視遊樂器主機執行程式予以顯現之情形，依前揭
    說明，仍屬商標之使用無訛。被告明知此情仍為販賣，此部分亦犯有商標法第六
    十三條之罪，亦堪認定。
(二)按著作權法第四條規定：「外國人之著作合於左列情形之一者，得依本法享有著
    作權。但條約或協定另有約定，經立法院議決通過者，從其約定。一、於中華民
    國管轄區域內首次發行，或於中華民國管轄區域外首次發行後卅日內在中華民國
    管轄區域內發行者。但以該外國人之本國，對中華民國人之著作，在相同之情形
    下，亦予保護且經查證屬實者為限。二、依條約、協定或其本國法令、慣例，中
    華民國人之著作得在該國享有著作權者。」；另依我國於八十二年七月十六日與
    美國所簽署生效之「台美著作權協定」第一條第三項規定：「受保護人係指：甲
    ．．．及乙、於該領域內首次發行其著作之個人或法人」；次按著作權法第三條
    第一項第十二款規定「發行」：指權利人散布能滿足公眾合理需要之重製物。然
    此所謂「散布能滿足公眾合理需要之重製物」一語，仍屬抽象之概念，著作權人
    如何始能稱其著作物，已滿足該地公眾合理之需要，亦需因當地之客觀環境，及
    著作權人主觀上行使其權利之方法而有不同，故所謂合理需要之標準，尚難以著
    作權人舖貨或銷售數量多少，作為是否能滿足公眾需要之標準。蓋某一著作物，
    權利人於發行時，究應準備多少數量，常因該產品之市場規模大小（如該著作物
    被消費者接受之程度）、權利人在該市場上之策略（如是否要以低價促銷，或以
    較高單價，而以量少，但獲利不因此降低之策略）、該市場之生態是否健全（如
    市場中仿冒品出現之速度，及存在之多少，與行銷管道之是否自由等），該產品
    之生命周期長短，而有不同。且在事實上，如一著作物能廣受社會大眾之歡迎，
    依正常之市場機能，其需要增加，則著作權人自可增加其供應量及銷售點，反之
    ，如該著作物之被接受度低，或因該地區於極短之時間，即出現價格與合法著作
    物相差甚大之仿冒品之情形下，若要求著作權人要合於「發行」之條件，而受著
    作權之保護，必需於進入該市場前，即不問其需求，一律要準備與該地域之人口
    相當，或可能使用該著作物之人數一定比例之著作物，方合「發行」之條件，此
    一作法不論在現行市場機制上，或就著作權應予合理保護之法律價值上言，均顯
    不合理。是上開「散布能滿足公眾合理需要之重製物」之認定標準，在解釋上，
    斷不可能係以著作權人已舖貨之家數，或已進口之數量，是否已達可能使用該著
    作物人數之相當比例，或其舖貨之商家數量是否已達一定數量，為其認定依據。
    而應以著作權利人主觀上，是否有「散布能滿足公眾合理需要之重製物」之意思
    與準備，即著作權人是否有欲進入該市場，以行使其著作權之意思，而在客觀上
    ，著作權利人在該市場是否有提供合理數量之該著作，以供該市場需要之事實，
    為其認定之標準，方合上開規定之目的與精神。行政法院於八十三年度判字第一
    三七四號判決中，亦以：著作權法第四條第一項前段所謂「外國人之著作於中華
    民國區域內首次發行」得享有著作權之規定，重在發行之事實，故如合於首次發
    行，使不特定之多數人得共見共聞，知有新著作物之發表即克當之，初不問發行
    日或公開日是否有交易之成立，其意旨亦同此看法，可資參考。查丙○○公司就
    附表二所示之電腦遊戲軟體，享有電腦程式著作權一節，業據該公司提出在美國
    首次發行之資料在卷可證（見偵字第八四四號卷第四七九、四八二、四八三、四
    八五頁）；而己○、西雅、乙○光、丁○○及可樂美公司分別就附表三所示之電
    腦遊戲軟體，享有電腦程式著作權一節，亦有該等公司所提出首次發行一覽表、
    進貨單、發票及出貨單、委託製造合約書、證明書、收據等附卷可稽（見偵字第
  八四四號卷第一四０至二八三、三０八至三四六、三六五至三八四、四一一至四
    二一頁，偵字第四一四三號卷三八至五七、六七至九九、一０八至一二八、一三
    七至一六二頁），足見己○、西雅、乙○光、丁○○及可樂美公司主觀上，已有
    「散布能滿足公眾合理需要之重製物」之意思。是依前揭法條之說明，丙○○及
    己○、西雅、乙○光、丁○○、可樂美公司就附表二、三之電腦遊戲軟體，自得
    在我國享有著作財產權。查本案被告所購入之仿冒電腦遊戲光碟及遊戲卡匣均屬
    盜版品，而仿冒之電腦遊戲光碟及卡匣，其犯罪型態係將他人之電腦程式著作擅
    自重製，是盜版之電腦遊戲光碟及卡匣，其電腦程式著作如有受到我國著作權法
    保護之情形，予以販賣將觸犯著作權法所規定之刑責，顯屬被告於行為時所明知
    之事項。是被告違反著作權之犯行，亦堪認定。
(三)按在紙上或物品上之文字、符號、圖畫、照像，依習慣或特約，足以為表示用意
    之證明者，關於本章及本章以外各罪，以文書論。錄音、錄影或電磁記錄藉機器
    或電腦之處理所顯示之聲音、影像或符號，足以為表示其用意之證明者，亦同。
    ，刑法第二百二十條第一、二項定有明文。查扣案如附表四之遊係卡匣，其外包
    裝分別印有丙○○公司之公司名稱、商標圖樣及條碼，業據告訴代理人廖國昌指
    述在卷，且被告於原審就此部分之事實亦坦承在卷（見原審卷第三宗第七一頁）
    ，而上開公司之名稱及條碼，核其用意即表示係丙○○公司所出產之商品，依刑
    法第二百二十條第一項之規定，自屬文書之一種。另扣案盜版之光碟片及遊戲卡
    匣，經檢察官勘驗結果，盜版之光碟片會出現前開「ＳＥＧＡ」、「ＰＳ設計圖
    」之商標，及「Li ncensed by S ony Computer Entertainment Inc.」、「
    PRODUC CED BY OR UNDEER LICENSEF  SEGA ENTERPRISES, LTD」等英文授權字
    樣，核其用意為經西雅及己○公司授權，依刑法第二百二十條第二項規定亦屬準
    私文書之一種。又扣案之光碟片既係仿冒（即盜拷）正版之光碟片，是正版光碟
    片中有關西雅、己○公司之商標圖樣及上開英文授權文字，將因盜拷之結果一併
    存在於仿冒之光碟片中等情，應為被告及買受者所明知，是縱使被告於販售上開
    仿冒之光碟片時，未對買受者明白表示該光碟片之內容有上開英文字樣，惟在被
    告及買受者均知悉仿冒光碟片因盜拷之結果，定會存有上開英文字樣之情形下，
    被告將仿冒之光碟片交付予買受者時，已使上開英文字樣置於隨時可得發生文書
    功能之狀況，而達到行使偽造準私文書之目的。故被告有此部分之犯行，亦堪認
    定。
(四)此外，復有扣案如事欄所示仿冒之遊戲光碟一萬二千七百三十片、仿冒之遊戲卡
    匣四十六盒，及軟體目錄六十六本在卷可稽，本件事證明確，被告之上開犯行均
    堪認定。
三、按刑法之常業犯，係指反覆以同種類行為為目的之社會職業性活動而言。至於犯
    罪所得之多寡、是否專恃此犯罪為唯一之謀生職業，尚非所問。本案被告既為「
    幻幻龍書局」之負責人，販賣盜版遊戲軟體之時間長達一年餘（八十八年九月迄
    八十九年十月二日），且被查扣尚未賣出之盜版遊戲光碟多達萬餘片，卡匣亦有
    四十六盒，被告於前開時間，顯有明知係侵害他人電腦程式著作權之物猶販賣交
    付牟利，並恃以維生之犯意與行為。是核被告所為，就其違反商標法部分，係犯
    商標法第六十三條之販賣仿冒商標商品罪；另就被告違反著作權法部分，被告明
    知係侵害他人電腦程式著作權之物猶販賣交付牟利，以為常業之部分，係犯著作
    權法第九十四條、第九十三條以明知為侵害著作權之物，而意圖營利而交付之方
    法侵害他人著作權之常業罪（第八十七條第二款）。另就遊戲光碟內有上開授權
    之英文字樣，及遊戲卡匣部分有丙○○公司之名稱、暨條碼部份，係犯刑法第二
    百十六條行使第二百二十條第一、二項、第二百十條之行使偽造準私文書罪。被
    告多次販賣仿冒遊戲光碟片而違反商標法及行使偽造準私文書之犯行，均時間緊
    接，犯罪構成要件相同，顯係基於概括犯意為之，應分別依刑法第五十六條之規
    定，論以一罪，並均加重其刑。被告一行為同時侵害西雅、己○、乙○光、丙○○公司（違反商標法）；另一行為同時侵害西雅、己○、丙○○公司（行使偽造
    準私文書罪）；另一行為同時侵害西雅、己○、丙○○、乙○光、丁○○、可樂
    美公司（常業著作權罪），為同種想像競合犯，應依刑法第五十五條之規定，論
    以一常業著作權罪及犯商標法第六十三條之販賣仿冒商標商品罪、及刑法第二百
    十六條行使第二百二十條第一、二項、第二百十條之行使偽造準私文書罪。被告
    所犯上開三罪，係一行為觸犯三罪名，為想像競合犯，亦應依刑法第五十五條之
    規定，從情節較重之常業著作權罪處斷。
四、原審以被告罪證明確，予以論罪科刑，固非無見。惟查：（一）原審疏未審究被
    告另於八十九年七月起至同年十月二日止（此部分公訴人於原審時即予移送併辦
    ），觸犯常業著作權罪之行為；（二）被告並未侵害丙○○公司有關口袋怪獸著
    作權之犯行，原審就此部分亦論以觸犯常業著作權罪；（三）被告於八十九年二
    月二十二日經警查獲後，不知悔改，再行販賣盜版之遊戲光碟及卡匣，其行為實
    堪非難，原審以被告無再犯之虞，諭知緩刑，以上均有未洽。檢察官上訴意旨指
    摘原判決諭知緩刑不當，為有理由，自應由本院將原判決撤銷改判。爰審酌被告
    之素行，為貪圖利益，不思尊重他人之智慧財產權，扣案仿冒遊戲光碟及卡匣合
    計達萬餘片，嚴重影響告訴人之權益及犯罪後態度等一切情狀，量處如主文所示
    之刑。扣案之光碟片一萬二千七百三十片，遊戲卡匣四十六盒，應依商標法第六
    十四條宣告沒收；扣案販賣目錄六十六本，屬於被告所有，係供犯罪所用，此據
    被告供明，依刑法第三十八條第一項第二款宣告沒收。
據上論斷，應依刑事訴訟法第三百六十九條第一項前段、第三百六十四條、第二百九
十九條第一項前段，商標法第六十三條、第六十四條，著作權法第九十四條、第九十
三條第三款、第八十七條第二款，刑法第十一條前段、第五十六條、第二百十六條、
第二百二十條第一、二項、第二百十條、第五十五條、第三十八條第一項第二款，判
決如主文。
本案經檢察官庚○○到庭執行職務。
中        華        民        國  九 十 二  年     一     月   二十三   日
                                  臺灣高等法院臺中分院刑事第十庭
                                        審判長法  官  林  照  明
                                              法  官  王      銘
                                              法  官  蔡  名  曜
右正本證明與原本無異。
如不服本判決應於收受送達後十日內向本院提出上訴書狀，其未敘述上訴之理由者並
得於提起上訴後十日內向本院補提理由書（均須按他造當事人之人數附繕本）。
                                              書記官  許  哲  禎
中        華        民        國  九 十 二  年     一     月   二十八   日
附錄本案論罪科刑法條全文：
刑法第二百十六條：
  行使第二百十條至第二百十五條之文書者，依偽造、變造文書或登載不實事項或使
  登載不實事項之規定處斷。
刑法第二百二十條：
  在紙上或物品上之文字、符號、圖畫、照像，依習慣或特約，足以為表示其用意之
  證明者，關於本章及本章以外各罪，以文書論。
  錄音、錄影或電磁紀錄，藉機器或電腦之處理所顯示之聲音、影像或符號，足以為
  表示其用意之證明者，亦同。
  稱電磁紀錄，指以電子、磁性或其他無法以人之知覺直接認識之方式所製成之紀錄
  ，而供電腦處理之用者。
刑法第二百十條：
  偽造、變造私文書，足以生損害於公眾或他人者，處五年以下有期徒刑。
商標法第六十三條：
  明知為前條商品而販賣、意圖販賣而陳列、輸出或輸入者，處一年以下有期徒刑、
  拘役或科或併科新臺幣五萬元以下罰金。
著作權法第九十四條
  以犯第九十一條、第九十二條或第九十三條之罪為常業者，處一年以上七年以下有
                                                                        Ｋ


司法院資訊處製作；財團法人民間司法改革基金會備份。
